【裁判字號】    97,訴,19
【裁判日期】    970822
【裁判案由】    返還定金
【裁判全文】
臺灣士林地方法院民事判決                97年度訴字第19號
原      告  崇偉營造工程股份有限公司
法定代理人  丙○○
訴訟代理人  郭錦茂律師
被      告  乙○
訴訟代理人  吳仲立律師
上列當事人間返還定金事件，本院於97年8 月11日言詞辯論終結
，判決如下：
    主  文
原告之訴及假執行之聲請均駁回。
訴訟費用由原告負擔。
    事  實  及  理  由
一、本件原告未於最後言詞辯論期日到場，核無民事訴訟法第38
    6 條各款所列情形，爰依被告之聲請，由其一造辯論而為判
    決。
二、原告未於最後言詞辯論期日到場，惟依其先前之陳述及提出
    書狀，係主張：被告於民國93年間，因欲出賣其所有坐落台
    北市○○區○○段4 小段20、25、47及20-1地號土地（下稱
    系爭土地），委任訴外人甲○○（又名陳佳岱）仲介尋找系
    爭土地之買方。嗣於95年8 月17日，被告經由仲介甲○○陪
    同，至原告公司洽談系爭土地買賣事宜，惟因被告未攜帶系
    爭土地之相關文件，兩造乃先簽訂定金協議書，約定原告以
    新台幣（下同）109,000,000 元購買被告所有之系爭土地，
    被告保證產權清楚，如有他人主張權利或設定他項權利，由
    其負責處理，並排除地上租賃契約，原告預付定金200 萬元
    ，正式合約將於一個月內簽約，如因歸責於原告之因素，則
    被告將不退還訂金，期間如被告再與他人交易上述標的物，
    則應賠償定金3 倍給原告。至95年9 月上旬，原告多次委由
    仲介甲○○送系爭土地買賣契約書供被告審閱，又因被告所
    有之系爭土地上有設定最高限額抵押權，並出租給第三人經
    營幼稚園，原告乃另要求被告應提出清償證明及地上物租賃
    契約等相關文件。惟被告迄至95年9 月17日，仍未能提供上
    述相關文件，旋於同年月21日出國，避不見面，以致系爭土
    地買賣契約未能成立。嗣被告於96年2 月6 日將系爭土地出
    賣並移轉所有權給訴外人陳李桃。按「定金，除當事人另有
    訂定外，適用左列之規定：... 三、契約因可歸責於受定金
    當事人之事由，致不能履行時，該當事人應加倍返還其所受
    之訂金。」民法第249 條第3 款定有明文，查本件係因可歸
    責於被告未履行交付清償證明及地上物租賃契約書等文件之
    從給付義務，致買賣契約不能成立，爰類推適用上開規定，
    訴請被告加倍返還定金即400 萬元及遲延利息等語。並聲明
    ：(一)被告應給付原告400 萬元，暨自起訴狀繕本送達被告翌
    日起至清償日止，按週年利率5%計算之利息。(二)願供擔保請
    准宣告假執行。
三、被告則辯稱：被告並不爭執兩造確實曾就被告原所有系爭土
    地，於95年8 月17日簽訂系爭定金協議書，且收受原告交付
    之200 萬元定金，然依系爭定金協議書約定，正式合約須於
    定金協議書簽定後一個月內簽署，如因可歸責於原告之因素
    ，被告將不退還定金。詎自95年8 月17日簽訂定金協議書後
    ，被告多次聯絡原告儘速備妥正式合約以便簽署，惟原告總
    是推三阻四，且從未主動與被告聯絡，直到一個月限期將屆
    之95年9 月11日，原告始派其仲介人員甲○○出示一份買方
    為成邦國際開發股份有限公司（下稱成邦公司）之「房地買
    賣契約書」搪塞，因該契約條款與當初協議之內容完全不符
    ，甚至土地移轉與尾款交付時間須長達7 個月，更有背於常
    情，被告唯恐發生一地二賣之情事，且為保障自身權益，遂
    要求仲介陳佳岱轉達被告意見，請原告務必遵照定金協議書
    約定，儘速提出買方為原告之合約書，俾一個月內簽署正式
    買賣契約。然原告之後即再無提出任何合約書，被告乃於95
    年9 月14日以內湖郵局第4629號存證信函催告原告儘速出面
    簽訂買賣契約，否則屆期即沒收系爭定金，然因原告逾期仍
    未出面簽訂買賣契約，被告遂另以95年9 月22日北門郵局第
    4635號存證信函通知原告，被告業依定金協議書約定沒收定
    金並解約。至於原告指摘被告拒不提供抵押債務明細及說明
    地上物出租情形乙節云云，並非事實；退萬步言，此等情節
    亦與簽訂正式買賣契約無關，根本係原告拒絕出面正式簽約
    之藉口。事實上，被告只要於買賣契約簽定後，能依約將土
    地產權清楚過戶至原告名下並排除租賃即可，否則即負違約
    責任，原告無權過問此等情事。且依系爭定金協議書之約定
    ，被告並無先行提出餘額證明、租賃契約書之義務。又被告
    已表達反對以成邦公司名義簽訂買賣契約，被告亦未曾授權
    甲○○代為協商合約內容。是以，被告合法解除本件協議並
    沒收定金後，4 個月之後才將系爭土地出售予第三人，實無
    不當。從而，本件協議未能履行，應歸責於原告未依期在一
    個月內出面簽訂正式買賣契約，而被告依定金協議書約定沒
    收該筆定金，於法有據，是本件原告請求被告加倍返還所受
    定金云云，並無理由等語。並聲明：(一)原告之訴及假執行聲
    請均駁回。(二)如受不利之判決，被告願提供現金或同面額之
    第一商業銀行可轉讓定期存單為擔保，請准免為假執行。
四、兩造不爭執事項：(一)兩造就被告原所有系爭土地之買賣，於
    95年8 月17日簽訂定金協議書（被證1） 。(二)原告已給付20
    0 萬元之定金予被告。本件爭點：(一)正式買賣契約是否可歸
    責於被告而未簽成？(二)原告主張類推適用民法第249 條第3
    款規定請求被告加倍返還定金，是否有理由？
五、本院得心證之理由：
  (一)原告主張其與被告簽訂定金協議書，並交付被告定金200 萬
    元，惟因被告所有之系爭土地上有設定最高限額抵押權，並
    出租給第三人經營幼稚園，原告乃另要求被告應提出清償證
    明及地上物租賃契約等相關文件，惟被告迄至95年9 月17日
    ，仍未能提供上述相關文件，旋於同年月21日出國，避不見
    面，以致系爭土地買賣契約因可歸責於被告之事由而未能簽
    成等語，被告則主張定金協議書並未約定其應提出清償證明
    或地上物租賃契約，且甲○○拿來原告所謂「房地買賣契約
    書」，買方為成邦公司，並非原告，該契約條款與當初協議
    之內容完全不符，故被告始以存證信函催告原告履行等語。
    經查，兩造於95年8 月17日就被告出售系爭土地乙事簽訂定
    金協議書約定：「甲方（指原告）同意購買乙方（指被告）
    所擁有內湖區○○段○ ○段20、25、47及20-1地號土地，經
    雙方同意以總價新台幣壹億玖佰萬元成交，乙方保證產權清
    楚，如有他人主張權利或設定他項權利，乙方負責處理，並
    排除地上租賃契約。甲方於簽訂此協議書時預付訂金貳佰萬
    元整，正式合約將於一個月內簽約，如因歸責於甲方之因素
    ，則乙方將不退還訂金，期間如乙方再與他人交易上述標的
    物則賠償訂金3 倍之賠償金給甲方。」等語，兩造並未約定
    被告應交付清償證明及地上物租賃契約等相關文件，有該協
    議書在卷可稽。原告雖舉證人甲○○於97年6 月9 日到庭結
    證：「最後談成的價錢是1 億零9 百萬元，當時乙○只有帶
    身分證沒有帶其他權狀等證件，所以先付200 萬，約定1 個
    月內簽正式的約，還要補提權狀及1 、2 、3 胎餘額證明，
    由買方幫賣方清償，取得清償證明才能把抵押權全部塗銷，
    租約也要轉給買方。... 」等語，似指兩造曾約定被告應提
    出權狀、抵押權之餘額證明及租賃契約，惟該證人甲○○又
    證稱：「（賣方要提出抵押權的餘額及租賃契約的時間點？
    ）雙方要另外約時間，在簽約當時就應該把證件備齊，當時
    就應該要收2 成或3 成。」等語，足見兩造對於被告提出抵
    押權餘額證明及租賃契約之時間點，並未有明確之約定，證
    人甲○○亦認為至簽約時備齊即可，顯見並非被告應於簽約
    前即提出該等文件，有言詞辯論期日筆錄在卷可稽。況原告
    主張其於95年9 月8 日提出以成邦公司為買方之「房地買賣
    契約書」，依該契約條款已就抵押權塗銷及付款方式訂明於
    第3 條中，原告僅支付土地增值稅時即要求被告塗銷第2 、
    3 順位之抵押權，並就地上物之排除訂有第6 條之特約條款
    ，對於賣方如不能按期排除其占有則設有高額違約金及解除
    契約之條款，顯見被告有無提出抵押權餘額證明及租賃契約
    ，對於正式買賣契約之簽訂，實不生影響。是以，原告主張
    因被告未履行提出抵押權餘額證明及租賃契約之從給付義務
    ，以致正式買賣契約無法簽成云云，自非可採。
  (二)按民法第249 條第3 款固規定契約因可歸責於受定金當事人
    之事由，致不能履行時，該當事人應加倍返還其所受之訂金
    。惟本件正式買賣契約無法簽成，並不可歸責於被告，是以
    ，原告請求被告應類推適用該規定加倍返還定金即400 萬元
    及遲延利息云云，並無理由。
  (三)原告雖主張其於95年9 月8 日提出房地買賣契約書，交予被
    告之仲介甲○○轉給被告，惟該買賣契約書之買方係成邦公
    司，並非原告，有房地買賣契約書在卷可稽。雖原告主張該
    成邦公司係其關係企業，此為正常簽約之情形，只要被告願
    意出面談都可以改云云，然不同之公司具有不同之法人格，
    兩造簽訂之定金協議書，約定之買方自僅限於原告，並不及
    於原告其他之關係企業。是以，縱該房地買賣契約書係原告
    所提出，其提出亦不符合債之本旨，此無待被告拒絕，自不
    具有履行契約之效力。況被告之子曾就此買方不符之問題告
    知證人甲○○，其亦已轉告原告，業據證人甲○○結證在卷
    。是原告主張被告並未表示若買方為成邦公司即不簽約，故
    此並非問題云云，自非可採。從而，原告於約定之1 個月期
    間將屆之時，仍未與被告約定簽訂正式買賣契約之日期，被
    告以95年9 月14日內湖郵局第4629號存證信函催告原告儘速
    出面簽訂買賣契約，原告雖曾以95年9 月15日西松郵局第30
    41號存證信函答覆，然內容僅在催討「合約內容所需必要相
    關文件之證明文件」，並未提出兩造簽訂買賣契約之日期及
    內容，至95年9 月17日期限屆至，亦未見原告履約，自應歸
    責於原告，被告遂以95年9 月22日北門郵局第4635號存證信
    函通知原告解約並沒收定金，依兩造定金協議書之約定，自
    屬有據，有存證信函在卷可稽。是以，原告請求被告返還定
    金，亦非可採。
六、綜上，原告請求被告給付400 萬元及遲延利息，並無理由，
    應予駁回，又原告之訴既經駁回，其假執行之聲請亦失所附
    麗，應併予駁回。
七、本件事實已臻明確，兩造其餘攻擊防禦方法及證據，經審酌
    後認與訴訟判決結果不生影響，爰不再逐一論述。
八、本件訴訟費用之依據：民事訴訟法第78條。
中    華    民    國    97    年    8     月    22    日
                  民事第一庭  法  官  高愈杰
以上正本證明與原本無異。
如對本判決上訴，應於判決送達後20日內向本院提出上訴狀。
中    華    民    國    97    年    8     月    25    日
                              書記官  高楚安


司法院資訊處製作；財團法人民間司法改革基金會備份。
